臺灣臺中地方法院民事判決　九十三年度婚字第五三二號
　　原　　　告　甲○○
　　被　　　告　乙○○
　　訴訟代理人　陳氏水
右當事人間離婚事件，本院於民國九十三年九月七日言詞辯論終結，判決如左：
    主    文
准原告與被告離婚。
訴訟費用由被告負擔。
    事實及理由
一、原告主張：被告為越南國人士，兩造於民國九十一年五月十五日結婚，婚後被告
    隨即來台與原告同居，共同經營婚姻生活，感情初尚融洽。詎被告見異思遷，竟
    於九十一年九月十六日不告而別，離家未返。原告雖經被告友人之夫何造有來電
    告知被告去向，並至何造有住處尋獲被告，然被告仍堅持欲與原告離婚返回越南
    ，原告迫於無奈，遂在被告同意下與被告簽署離婚協議書（因不符法定要件並未
    生效），並支付被告返回越南之單程機票費用，進而由被告持以返回越南，終不
    復返。其後原告雖仍多次聯絡被告來台共同經營婚姻生活，惟均未獲被告置理，
    棄原告於不顧，原告因而提起履行同居之訴，並經本院以九十一年度婚字第一三
    六○號判決被告應與原告同居確定在案。詎被告於履行同居之訴確定後，迄今仍
    拒抵台與原告同居，是被告不僅有違背同居義務之客觀事實，亦有拒絕同居之主
    觀情事，顯係惡意遺棄原告在繼續狀態之中，原告依法自得訴請離婚，為此爰依
    民法第一千零五十二條第一項第五款規定請准兩造離婚等語。並聲明：如主文所
    示。
二、被告則以：九十一年九月十六日係因原告無暇陪同被告至被告友人處，被告才隻
    身前往，並非不告而別。而被告不識中文亦無人可翻譯，不知所簽署者為離婚協
    議書，更不懂該離婚協議書之內容為何，亦不了解機票單雙程之別，係受原告之
    欺騙以為可先回越南探視娘家之後再來台灣，方於協議書上簽名，並無欲與原告
    離婚之意。且被告雖有意來台與原告同居經營婚姻，也曾接獲上揭履行同居義務
    判決，但迫於居留證過期，必須原告協助辦理得到中華民國駐外單位之簽證才能
    來台與原告同居，是被告並非惡意遺棄原告等語，資為抗辯。並聲明：原告之訴
    駁回。
三、兩造不爭執之事實：
　(一)兩造婚姻關係仍存續中，曾簽署之前揭離婚協議書因法定要件未完備，並未生效
　　。
　(二)被告曾於九十一年九月十六日離家至被告友人即何造有之妻住處，並於原告抵達
    該處後，曾以何造有為證人，與原告共同簽署前揭離婚協議書。
  (三)被告於九十一年九月十八日返回越南之機票為單程機票，且係何造有先墊付購買
    後，再由原告支付款項與何造有。
  (四)原告曾於九十一年間對被告提起履行同居之訴，且於九十二年七月十五日經本院
    以九十一年度婚字第一三六○號判決被告應與原告同居，並於同年十月二十三日
    確定，被告亦有獲該判決之合法通知及送達。
  (五)被告於九十一年九月離台返回越南後，即未再來台灣。
  (六)被告之居留證現已過期，必須原告協助辦理得到中華民國駐外單位之簽證方能來
    台灣，無法只憑被告之越南國護照即來台灣。
四、得心證之理由：
    本件兩造所爭執之處，在於被告簽署離婚協議書時有無與原告離婚之意思？被告
    返回越南後有無再來台灣與原告同居之意思，即被告有無違背夫妻同居義務之主
    觀情事？
　(一)被告與原告簽署前揭離婚協議書時確有欲與原告離婚之意思。
　　此部分之事實，為被告所否認。惟上開事實，業據原告提出離婚協議書影本乙份
　　為證，並據證人何造有到庭陳述略以：被告是透過我太太翻譯，經過被告同意才
　　簽離婚協議書的。當初被告的機票錢是我先墊的，後來才由原告還給我錢。當時
　　被告是要單程的機票（本院九十三年九月七日言詞辯論筆錄參照）。與原告之主
    張相符。被告雖辯稱其不懂中文，不知所簽署者即為離婚協議書，其並無與原告
    離婚之意思。然查，被告所持以返回越南之機票，係由證人先墊付再由原告出資
    購買，且僅為自台灣至越南之單程機票，則若非當時被告已有與原告離婚之意，
    則為何不要求原告購買台灣至越南及越南至台灣之雙程來回機票，以便被告將來
    可再來台灣。況且，若真如被告所言係受原告欺騙，以為係原告讓其返回越南探
    親，則為何被告當時並未思及屆時探親結束後將如何返台之事，而要求原告再購
    買自越南來台灣之機票。再者，機票上所記載之文字主要者均為英文，參諸被告
    當時為滿十八歲之人，且亦已曾搭乘國際航班自越南來台灣，應可知該機票所記
    載之出發地及目的地為何，究竟係單程或來回機票亦應可了解，然被告仍未有何
    要求購買來回機票之反應，應顯見被告當時確有與原告離婚之意。是被告所辯，
    不足可採。原告此部分之主張，堪認為真實。
  (二)被告返回越南後，並無再來台灣與原告同居之主觀意欲及客觀事實，有違背夫妻
    同居義務之主觀情事。
    此部分之事實，業據原告提出被告之入出國日期證明書原本、本院九十一年度婚
    字第一三六○號民事判決確定證明書影本各乙份，並經本院依職權調閱本院九十
    一年度婚字第一三六○號民事卷宗核閱屬實。被告雖抗辯其之前取得一年期居留
    證效期已過，現在必須由原告協助辦理取得中華民國之駐外單位之簽證方能來台
    。然查，依上開入出國證明書記載可知，被告於九十一年六月八日入境、同年九
    月十八日出境後便無再有入出境之紀錄，意即並無再來台灣之客觀事實，且依上
    開九十一年婚字第一三六○號民事卷宗內所附之外交部條約法律司九十二年四月
    二十四日條二字第○九二○二○七○九六○號函、九十二年六月十六日條二字第
    ○九二○二一一二三○○號函及送達證書顯示，被告於該履行同居之訴訟程序中
    ，分別於九十二年三月二十四日、同年五月十四日，均受有該訴訟文書之合法送
    達，而本院送達被告訴訟文書－起訴狀業已翻譯成越南文，故當知原告請求其抵
    台履行夫妻同居義務之事，因此時被告之居留證顯仍在一年之有效期限內，則被
    告若有來台灣與原告同居之意欲，自可設法或請求原告協助搭機來台，至少亦可
    以書信通知法院或原告；況被告收受本院履行同居之判決書（附有越南文譯本）
    ，如有意返台履行同居，原告並未搬遷住所，應可以書信或電話通知原告，然被
    告並未如此，顯見被告並無再來台灣與原告同居之主觀意欲及客觀事實。從而，
    被告所為抗辯，不足採信。原告此部分主張，亦堪信為真實。
　(三)按配偶之一方為中華民國國民者，其離婚之原因事實，應依中華民國法律，涉外
　　民事法律適用法第十四條定有明文。本件被告為越南國人士，原告為中華民國國
    民，則本件兩造離婚事件，自應適用中華民國法律。而夫妻之一方以惡意遺棄他
    方在繼續狀態中者，為構成判決離婚之原因，我國民法第一千零五十二條第一項
    第五款有明文規定，且夫妻互負同居義務，亦為同法第一千零一條明文規定，如
    一方無正當理由而拒絕與他方同居，或有支付家庭生活費用之資力，無正當理由
    而不支付者，即屬以惡意遺棄他方（大法官會議第十八號解釋、最高法院三十九
    年台上字第四一五號、四十九年台上字第一二五一號判例意旨參照）。本件被告
    婚後於九十一年九月十八日離開台灣，拒絕與原告同居，並經本院以九十一年婚
    字第一三六○號判決確定，被告於判決確定後仍未抵台與原告同居，已如前述，
    是被告不僅有違背同居義務之客觀事實，亦有拒絕同居之主觀情事。揆諸首開規
    定及說明，被告自係以惡意遺棄原告，且其狀態仍在繼續中，原告據以訴請判決
    與被告離婚，即屬正當，應予准許。
五、訴訟費用負擔的依據：民事訴訟法第七十八條。
中　　　華　　　民　　　國　　九十三　　年　　　九　　　月　　　十六　　日
                                臺灣臺中地方法院家事法庭
~B法　　　官　陳學德
右為正本係照原本作成
如對本判決上訴須於判決送達後廿日內向本院提出上訴狀
中　　　華　　　民　　　國　　九十三　　年　　　九　　　月　　 十六　　 日
~B法院書記官
